【裁判字號】    92,上更(四),109
【裁判日期】    920722
【裁判案由】    塗銷抵押權登記
【裁判全文】
臺灣高等法院民事判決                          九十二年度上更(四)字第一０九號
    上  訴  人  乙○○
    訴訟代理人  林玠民律師
    訴訟代理人  黃鴻圖律師
    被上訴人    甲○○○
    訴訟代理人  邱松根律師
右當事人間請求塗銷抵押權登記事件，上訴人對於中華民國八十六年二月二十五日臺
灣板橋地方法院八十六年度訴字第二０二號第一審判決提起上訴，經最高法院第四次
發回更審，本院判決如左：
    主      文
上訴駁回。
第二審及發回前第三審訴訟費用由上訴人負擔。
    事      實
壹、上訴人方面：
一、聲明：
  (一)原判決廢棄。
  (二)請求判命被上訴人應將如左所示之抵押權塗銷：
    收件字號：民國(下同)八十二年十月十三日以八二北中地登字第四七五一四號。
    土地座落：台北縣中和市○○段七五三之一地號、面積一０七平方公尺、所有權
              應有部分四分之一 (重測前為秀朗段尖山腳小段九八之三０地號)。
    建物座落：台北縣中和市○○路○段一三０巷十七弄四號、建號六三一號房屋所
              有權全部。
    擔保權利總金額：本金最高限額新台幣（下同）三百六十萬元正。
    權利存續期間：自八十二年十月十二日起至八十三年四月十一日止。
  (三)第一、二審及發回前第三審之訴訟費用，由被上訴人負擔。
二、陳述：除與原判決及發回前本院判決記載相同者，引用之外，補稱略以：
    (一)系爭款項借款人為訴外人廖嘉和，上訴人並未積欠被上訴人任何債務，抵押權
      自應塗銷：1.系爭抵押權設定為本金最高限額抵押權，具體債務內容必須個別
      約定，被上訴人並未舉證證明兩造間於抵押權存續期間，有任何債權債務關係
      。2.被上訴人原主張訴外人廖嘉和為系爭款項之借款人，此由刑事卷宗及本件
      證詞可證，嗣後因最高法院發回後，被上訴人始改稱上訴人為借款人，卻又無
      法舉證，以實其說。
    (二)縱將上訴人提供不動產設定之行為認定為上訴人負有「保證責任」之債務，該
      保證債務已因被上訴人允許主債務人延期清償而消滅：1.本件事實極為單純，
      即上訴人姪女婿廖嘉和向被上訴人借款，上訴人同意設定系爭抵押權，名義即
      上訴人為「義務人兼債務人」。然訴外人廖嘉和無力清償後，被上訴人未經上
      訴人同意，允許訴外人廖嘉和延期清償，且更換票據，惟上開情節均未經上訴
      人同意，依民法第七百五十五條規定，上訴人對訴外人廖嘉和債務即不負保證
      責任甚明。3.被上訴人主張上訴人同意上開緩期清償之事實，應由被上訴人舉
      證，以實其說。
貳、被上訴人方面：
一、聲明：上訴駁回。
二、陳述：除與原判決及發回前本院判決記載相同者，引用之外，補稱略以：
    (一)上訴人無法證明系爭款項確實為訴外人廖嘉和所借，然依「抵押權設定契約」
      記載，明白表示上訴人係系爭款項借款人，即債務人兼擔保物提供之義務人。
      上訴人對於系爭抵押權設定契約上開記載，當場未有異議或反對，自不宜事後
      否認。
    (二)系爭抵押權設定當天，被上訴人確實交付三百萬元由上訴人收受，兩造均不爭
      執，除此外別無其他三百萬元債權債務發生，則系爭抵押權係上訴人為借款三
      百萬元而設定甚明，則設定抵押契約所載上訴人是借款人亦係擔保物提供義務
      人並無疑義。
    理      由
一、上訴人於原審起訴主張：被上訴人有最高限額三百六十萬元抵押權設定登記之台
    北縣中和市○○段七五三之一地號、面積一０七平方公尺、所有權應有部分四分
    之一（重測前為秀朗段尖山腳小段九八之三０地號）土地及其上建物即門牌號碼
    台北縣中和市○○路○段一三０巷十七弄四號房屋所有權全部（以下簡稱系爭不
    動產），為上訴人所有，因上訴人之姪女婿即訴外人廖嘉和，於八十一年間向被
    上訴人借款三百萬元，約定清償期為六個月，央求上訴人擔任該項債務之保證人
    ，上訴人念及叔姪情誼，遂予同意，惟被上訴人要求上訴人提供系爭不動產為擔
    保，上訴人乃交付相關證件予被上訴人，以辦理系爭抵押權之設定。系爭抵押權
    嘉和屆期無法清償債務，被上訴人竟未經上訴人之同意，允許廖嘉和延期清償，
    且與廖嘉和交換票據，繼續收受廖嘉和之利息。按民法第七百五十五條規定，就
    定有期限之債務為保證者，如債權人允許主債務人延期清償時，保證人除對於其
    延期已為同意外，不負保證責任。上訴人提供系爭不動產設定抵押權予被上訴人
    ，係因同意為廖嘉和向被上訴人借款三百萬元之債務擔任保證人，而該保證債務
    訂有清償期限，被上訴人未得保證人即上訴人之同意，允許主債務人廖嘉和延期
    清償，依上開規定，上訴人就上開債務已不負保證責任。且抵押權權利存續期間
    業已經過，於該期間內，上訴人對被上訴人又未負有任何債務，上訴人自得訴請
    塗銷抵押權，為此求為命被上訴人應將台北縣中和地政事務所，於八十二年十月
    十三日以八二北中地登字第四七五一四號收件、就系爭不動產，所設定本金最高
    限額三百六十萬元之抵押權登記（以下簡稱系爭抵押權），予以塗銷之判決等語
    。
二、被上訴人則以：上訴人於八十二年間，為其姪女婿廖嘉和向被上訴人借款，被上
    訴人因念與上訴人有十數載鄰居之誼，且上訴人又願提供系爭不動產設定抵押擔
    保，兼為本件借款之債務人，被上訴人乃於八十二年十月十三日交付三百萬元予
    上訴人，並於當日交付證件予被上訴人，委由代書辦理抵押權登記事宜，明確載
    明上訴人為本件借款擔保之抵押物提供義務人兼為債務人，並非僅為保證人或物
    上保證人，故本件借款應為兩造間之借貸關係，縱使上訴人之動機係出於為其姪
    上訴人擔保廖嘉和對被上訴人之借款債務所提供設定，但上訴人於系爭抵押權設
    定登記時，業經表明其兼為本件借款之債務人，且確實收受被上訴人所交付之三
    百萬元借款，又於清償期屆至後，上訴人亦協同廖嘉和之妻楊玉琴共同要求被上
    訴人允予延期清償。故上訴人所稱延期清償未經上訴人同意乙節，並非事實等語
    ，資為抗辯。
三、經查被上訴人在上訴人所有系爭不動產上，有最高限額三百六十萬元抵押權之設
    定登記，其存續期間自八十二年十月十二日至八十三年四月十一日止，而該抵押
    權之設定登記，其義務人兼債務人均為上訴人；其借款金額為三百萬元，清償期
    限為八十三年四月十一日，屆期未據清償等事實，為兩造所不爭執，且有系爭不
    動產登記謄本、抵押權設定契約書影本附卷足憑（見原審卷證物袋及更審前本院
    上字卷第二一至二二頁），自堪信為真實。是本件爭執之點厥為本件借款人究係
    上訴人抑為廖嘉和？上訴人究為本件借款人抑僅為廖嘉和之保證人？系爭抵押權
    登記有無塗銷之原因？
四、按抵押權為不動產物權，非經登記，不生效力，抵押權人僅能依設定登記之內容
    行使權利，是抵押債務人究為何人，應以設定登記之內容為準 (最高法院七十二
    年台上字第二四三二號判例參照) 。經查被上訴人陳稱：被上訴人與廖嘉和並不
    相識，系爭借款係由廖嘉和與上訴人約定提供同債權額相當擔保給上訴人，再由
    上訴人自己設定系爭抵押權登記向被上訴人借款，則系爭借款上訴人係以其名義
    ，至少同意以其名義貸借，且系爭借款三百萬元係由被上訴人交給上訴人收取，
    上訴人確係本件系爭借款之債務人兼擔保物提供之義務人等語（見更審前本院更
    二卷第四七頁及第四八頁）。而上訴人對於確曾直接收受被上訴人交付之三百萬
    借款乙節，並不爭執，雖辯稱：三百萬元我們有收到，後來廖嘉和的太太來了，
    我們就交給她等語 (見更審前本院上更三卷第五五頁) ，況本件本金最高限額三
    百六十萬元抵押權，抵押義務人兼債務人係上訴人，而非訴外人廖嘉和，權利存
    續期間為八十二年十月十二日至八十三年四月十一日，有不動產登記簿謄本及抵
    押權設定契約書附卷可稽 (見原審卷外放證物袋及更審前本院卷第二一至二二頁
    ) 。且系爭抵押權設定契約書上記載上訴人為義務人兼債務人，與不動產登記簿
    謄本所記載之內容亦相同，自應認該登記為真實。上訴人既已直接收受被上訴人
    交付之三百萬元，並提供其所有上述不動產為被上訴人設定系爭抵押權，以擔保
    系爭借款，並於系爭抵押權登記上訴人為義務人兼債務人，而非訴外人廖嘉和，
    足見上訴人提供其所有系爭不動產為系爭借款之擔保，而設定系爭抵押權與被上
    訴人，且為表示提供足夠之擔保，故於其所有系爭不動產抵押權設定登記時，不
    但登記上訴人為義務人且兼做債務人，以表示對本件借款負借款人之責任；被上
    訴人亦因抵押權設定登記，既已載明上訴人為義務人兼債務人，認為上訴人亦願
    負借款人之義務，有足夠之擔保而同意借款至明。換言之，上訴人不只為物上保
    證人，且為本件借款之債務人，灼然可見，上訴人主張其僅為物上保證人，已無
    可取。上訴人雖稱：系爭抵押權乃上訴人為擔保訴外人廖嘉和對被上訴人之借款
    債務而設定，該登記有誤云云，核與登記內容不符，況縱如上訴人稱登記有誤，
    惟於未更正前，仍以登記資料為準，上訴人空言主張，自非可採。
五、上訴人又主張其所有系爭不動產設定抵押權與被上訴人，登記義務人兼債務人為
    上訴人，則被上訴人行使權利，應依登記之內容為之，但訴外人廖嘉和並非登記
    之債務人，上訴人於該抵押權存續期間又未積欠被上訴人債務，自應塗銷抵押權
    云云。惟查上訴人所有系爭不動產設定抵押權與被上訴人，但上訴人為表示提供
    足夠之擔保，於抵押權登記時，自任義務人兼債務人，應係表示對本件三百萬元
    借款願負借款人之責任之意，有如前述，且廖嘉和於原審亦證稱：「．．．是我
    妻弟去拿錢的，我開的票，票到期後再開票由妻弟拿去換票．．．」（見原審卷
    第十八頁筆錄），上訴人於更審前本院準備程序中，對借款三百萬元，係在代書
    事務所由被上訴人交由上訴人收取，並不爭執（見更審前本院更(三)卷第四九頁）
    ，且自認「三百萬元我們有收到，後來廖嘉和的太太來了，我們就交給他了」（
    見更審前本院更(三)卷第五五頁），足見本件借款並非廖嘉和親自向被上訴人收錢
    ，而係由上訴人收受後再轉交廖嘉和，至為明顯。而消費借貸契約為要物契約，
    因借用物之交付而生效力。雖上訴人收受借款後業經轉交廖嘉和，即本件實際要
    借款之人，但此乃上訴人與廖嘉和間之內部關係，應非被上訴人所能過問，是被
    上訴人辯稱上訴人為借款人，即非無據，抵押權登記以上訴人為義務人兼債務人
    ，亦非無故也，益證上訴人並為本件三百萬元借款之債務人，而廖嘉和及上訴人
    既迄未清償被上訴人三百萬元之事實，為上訴人所不爭執，則本件系爭抵押權借
    款尚難謂業已消滅，上訴人之主張，並無可取。
六、上訴人復主張其縱為本件借款之保證人，被上訴人同意廖嘉和延期清償，未經其
    同意，其保證責任消滅，請求塗銷抵押權登記云云。惟查上訴人所有系爭不動產
    任義務人兼債務人，應係表示對本件三百萬元借款願負借款人之責任之意，上訴
    人並為本件三百萬元借款之債務人，而非單純之保證人，且廖嘉和及上訴人均迄
    未清償被上訴人三百萬元，而系爭借款交付之時，上訴人雖同時交付廖嘉和開立
    之同面額支票予被上訴人，此乃同時擔保系爭借款之清償，廖嘉和自應負發票人
    之票據責任，惟此乃另一票據關係，縱被上訴人於支票屆期後同意延票，亦屬被
    上訴人與廖嘉和間之票據關係，自難因被上訴人曾同意延票，遽認被上訴人亦同
    意免除上訴人為系爭借款人之責任。上訴人此部分之主張，亦屬無據。
七、綜上所述，上訴人以其所有系爭不動產所設定抵押權，身兼義務人及債務人，並
    實際親自收受被上訴人所交付之借款三百萬元，應為該三百萬元之借款人，而該
    項借款債務亦未清償，系爭抵押權並無塗銷原因，從而上訴人訴請被上訴人塗銷
    系爭抵押權登記，即非有據，應予駁回，原審因而為上訴人敗訴之判決，核無違
    誤。上訴意旨仍持陳詞，指摘原判決不當，求予廢棄改判，非有理由，應予駁回
    。
八、本件事證已臻明確，兩造其他攻擊、防禦方法，及提出之證據，經斟酌與判決結
    果不生影響，不再一一論述，併此敘明。
九、據上論結，本件上訴為無理由，依民事訴訟法第四百四十九條第一項、第七十八
    條，判決如主文。
中      華      民      國    九十二    年      七      月    二十二    日
                               民事第二庭
                                   審判長法  官  許  正  順
                                         法  官  黃  嘉  烈
                                         法  官  魏  麗  娟
右正本係照原本作成。
如不服本判決，應於收受送達後二十日內向本院提出上訴書狀，其未表明上訴理由者
，應於提出上訴後二十日內向本院補提理由書狀（均須按他造當事人之人數附繕本）
上訴時應提出委任律師或具有律師資格之人之委任狀；委任有律師資格者，另應附具
律師及格證書及釋明委任人與受任人有民事訴訟法第四百六十六條之一第一項但書或
第二項（詳附註）所定關係之釋明文書影本。
中      華      民      國    九十二    年      七      月    二十八    日
                                         書記官  曾  瓊  安
附註：
民事訴訟法第四百六十六條之一（第一項、第二項）：
對於第二審判決上訴，上訴人應委任律師為訴訟代理人。但上訴人或其法定代理人具
有律師資格者，不在此限。
上訴人之配偶、三親等內之血親、二親等內之姻親，或上訴人為法人、中央或地方機
關時，其所屬專任人員具有律師資格並經法院認為適當者，亦得為第三審訴訟代理人
。


司法院資訊處製作；財團法人民間司法改革基金會備份。
